【裁判字號】    97,交聲,115
【裁判日期】    970318
【裁判案由】    聲明異議
【裁判全文】
臺灣臺中地方法院交通事件裁定         97年度交聲字第115號
原處分機關  交通部公路總局臺中區監理所
受處分人    中連汽車貨運股份有限公司
法定代理人  蘇南州
代  理  人  甲○○
上列受處分人因違反道路交通管理處罰條例案件，對於交通部公
路總局臺中區監理所於民國96年12月5日所為之處分（原處分案
號：中監違字第裁60-F00000000號）聲明異議，本院裁定如下：
    主  文
異議駁回。
    理  由
一、原處分機關交通部公路總局臺中區監理所略以：乙○○駕駛
    受處分人即異議人中連汽車貨運股份有限公司（下稱受處分
    人）所有HS-132號營業大貨車，於民國96年10月30日19時10
    分許，在苗栗市臺13線往看守所路口處，因「領有自小客車
    駕照駕駛大貨車」之違規，經苗栗縣警察局苗栗分局以違反
    道路交通事件通知單（單號：苗縣警交字第F00000000號）
    舉發，嗣經受處分人到案申訴，原處分機關調查結果，仍認
    受處分人有前開違規行為，原處分機關乃依道路交通管理處
    罰條例第21條之1第1項第3款規定裁處罰鍰新臺幣（下同）
    4萬元整，並記汽車違規紀錄1次，逾期則依裁決書處罰主文
    規定裁處，於法並無不合等語。
二、本件聲明異議意旨略以：汽車駕駛人乙○○先生為汽車所有
    人即受處分人苗栗營業處之處長，其為營業處當地之主管，
    而汽車所有人已善盡告誡全省營業處員工，若未領有大貨車
    駕駛執照，禁止駕駛大貨車，受處分人訂有行車安全管理實
    施辦法：第4條第8款有相關規定，而受處分人95、96年度亦
    有「行車安全教育」暨「行車事故處理及作業」之測驗，而
    乙○○先生亦有參加測驗，亦相當明瞭若未領有大貨車駕駛
    執照，禁止駕駛大貨車，因此乙○○先生為當地營業處主管
    ，領有小客車執照，擅自駕駛大貨車，汽車所有人已善盡相
    當之注意義務，仍不免發生，按道路交通管理處罰條例，第
    21條之1第4項，汽車所有人如已善盡查證駕駛人駕駛執照資
    格之注意，或縱加以相當之注意而仍不免發生違規者，汽車
    所有人不受本條之處罰，因此汽車所有人不應受道路交通管
    理處罰條例第21條之1之處罰，爰依法聲明異議云云。
三、按汽車駕駛人領有小型車駕駛執照駕駛聯結車、大客車、大
    貨車者，汽車所有人及駕駛人各處4萬元以上8萬元以下罰鍰
    ，並當場禁止該汽車駕駛人繼續駕駛及扣留其車輛牌照，並
    吊扣其汽車牌照3個月；汽車所有人如已善盡查證駕駛人駕
    駛執照資格之注意，或縱加以相當之注意而仍不免發生違規
    者，汽車所有人不受本條之處罰，道路交通管理處罰條例第
    21條之1第1項第3款、第7款、第3項、第4項分別定有明文，
    經查：
  (一)本件受處分人中連汽車貨運股份有限公司所有之車牌號碼
    HS-132號營業一般大貨車於96年10月30日19時10分許，在苗
    栗縣臺13線往看守所路口處，因「領有小型車駕駛執照駕駛
    大貨車」之違規，經苗栗縣警察局苗栗分局員警當場舉發等
    情，為受處分人所不爭執，並有苗栗縣警察局苗栗分局苗縣
    警交字第F00000000號舉發違反道路交通管理事件通知單1紙
    在卷可參，是本件舉發之違規事實洵堪認定。
  (二)按道路交通管理處罰條例第21條之1，其立法目的乃鑒於大
    型車輛肇事所生之交通事故傷亡情形，多遠較單純小型車或
    機器腳踏車發生之事故嚴重，乃要求駕駛人駕駛該類車輛均
    必須具有合格之駕駛執照，加重違規者之處罰，並對於汽車
    所有人亦處以相同之罰鍰及記該汽車違規紀錄，以促使汽車
    所有人能善盡其查證管理之責任。又上開種類車輛之所有人
    ，對於該等車輛，依法既負有查證駕駛人駕駛執照資格之注
    意義務，基於此一義務，車輛所有人非僅有於聘僱之初負有
    選任合格駕駛人之責任，更負有建立駕駛人監督機制之管理
    責任，始能於平日隨時查證、考核所選任之駕駛人之駕駛資
    格，以確保實際駕駛該類車輛之人符合法定之駕駛資格，防
    範事故於未然。且為因應道路交通管理處罰條例課予汽車所
    有人善盡查證駕駛人駕駛資格之規定，交通部公路總局特函
    請各地監理站及汽車貨運同業公會，並請各公會轉知所屬會
    員，可先取得所屬駕駛員之書面同意後，經由中華電信股份
    有限公司數據通信分公司提供之公路監理加值網路取得認證
    密碼，並即提供所屬駕駛人員名冊送交公司所在地公路監理
    機關核備後，即得查詢所屬駕駛員駕駛執照狀態等情，亦為
    本院辦理交通事件職務上所知之事項，由此以觀，汽車所有
    人既可利用網際網路，隨時查詢汽車駕駛人之駕駛執照狀態
    ，如其間隔時間相當，定期查詢，惟仍未及發現汽車駕駛人
    未領有駕駛執照或駕照遭吊扣、銷等情況，始可認汽車所有
    人已善盡查證之義務，而可依道路交通管理處罰條例第21條
    之1第4項之規定主張免責。本件原處分之裁罰基礎係就實際
    駕駛人乙○○僅領有小型車駕駛執照仍違規駕駛大貨車，而
    裁處受處分人罰鍰，受處分人既為該輛貨車之所有人，對於
    該車輛，依法即負有查證駕駛人駕駛執照資格之注意義務，
    並基於該義務負有建立駕駛人監督機制之管理責任，以確保
    實際駕駛該類車輛之人符合法定之駕駛資格，因此如欲舉證
    免責，自應就其於實際駕駛人乙○○駕駛係爭大貨車前，曾
    查詢該乙○○駕照狀態，並採取合理適當之管理監督措施，
    始可謂善盡注意義務。
  (三)雖受處分人辯稱：公司訂有「行車安全管理實施辦法」規定
    全省營業處員工，若未領有大貨車駕駛執照禁止駕駛大貨車
    ，亦有舉辦「行車安全教育」暨「行車事故處理及作業」之
    測驗，而實際駕駛人乙○○亦有參加測驗，公司已善盡相當
    之注意義務云云。然受處分人中連汽車貨運股份有限公司之
    代理人甲○○於97年1月30日本院訊問時自承：「不清楚乙
    ○○一開始進公司有無出示大貨車駕駛執照」、「我們公司
    沒有檢查過乙○○的大貨車駕駛執照」、「營業處的處長並
    非駕駛員，不能開公司的貨車。不清楚乙○○從開始任職中
    連公司到現在，有無持有過貨車的駕駛執照，應該是沒有，
    因為他是應徵管理職」、「除卷附資料外，沒有其他資料證
    明我們有盡到查證乙○○有無領有大貨車駕照的注意義務，
    也沒有向監理機關查詢」、「乙○○不是駕駛員，他沒有貨
    車的執照，他只有一般普通小客車駕照」、「不清楚乙○○
    為何要開貨車」等語明確，準此，受處分人係以經營貨運公
    司為業，對於旗下員工有無領有相當之駕駛執照，本應盡其
    專業上之注意義務，然其對於員工乙○○有無領有大貨車駕
    駛執照一節，未盡查證之義務，受處分人已有監管責任上之
    疏失；而本件實際違規駕駛人乙○○僅領有一般普通自小客
    車之駕駛執照，本不得駕駛大貨車，受處分人除提出其公司
    規範或測驗內容等書面形式外，並未提出採取何種合理適當
    之管理監督措施之具體作為，以避免、阻絕不具大貨車駕照
    之員工駕駛其公司貨車，受處分人於事前未盡其查證義務，
    之後又未採取具體監管措施，難認受處分人已盡其相當之注
    意義務。此外，受處分人復未提出其他足以證明其已為如何
    積極相當之注意，或縱加以相當之注意而仍不免發生違規之
    證據，實無從依道路交通管理處罰條例第21條之1第4項規定
    主張免責。
四、綜上所述，足認本件受處分人之違規事證，至為明確，故受
    處分人上開所辯，要係卸責之詞，尚無可採。從而，原處分
    機關所為之處分，並無違法不當，本件異議為無理由，應予
    駁回。
五、據上論斷，應依道路交通管理處罰條例第87條第2項、道路
    交通案件處理辦法第19條，裁定如主文。
中    華    民    國    97    年    3     月    18    日
                  臺灣臺中地方法院交通法庭
                      法  官  吳崇道
上正本證明與原本無異。
如不服本裁定，應於送達後5日內，向本院提出抗告狀。
                      書記官  黃舜民
中    華    民    國    97    年    3     月    18    日


司法院資訊處製作；財團法人民間司法改革基金會備份。
